【裁判字號】    98,消債抗,376
【裁判日期】    980630
【裁判案由】    聲請更生程序
【裁判全文】
臺灣高雄地方法院民事裁定           98年度消債抗字第376號
抗  告  人  甲○○
上列當事人因消費者債務清理事件聲請更生，不服本院民國98年
5 月18日98年度消債更字第576 號駁回裁定，提起抗告，本院裁
定如下：
    主  文
抗告駁回。
抗告程序費用新臺幣壹仟元由抗告人負擔。
    理    由
一、抗告意旨略以：抗告人曾於民國95年6 月20日與無擔保債務
    之最大債權金融機構香港上海匯豐銀行（下稱匯豐銀行），
    依「中華民國銀行公會會員辦理消費金融案件無擔保債務協
    商機制」達成分期還款協議，同意自95年7 月起，分150 期
    ，零利率，按月償還新台幣（下同）39,739元。原審認抗告
    人97年平均每月收入包括薪資、績效獎金、考績獎金及利息
    收入共計808,554 元，惟抗告人於毀諾時，尚未領取績效、
    考績獎金，是以，審酌抗告人是否履行協商是否顯有重大困
    難，不得計算抗告人毀諾當時尚未領取之收入，抗告人毀諾
    時每月平均收入僅有54,810元，扣除水電費、交通費、房租
    等必要費用後，僅餘30,610元，顯已不足履行協商金額39,7
    39元。原裁定之認定應有違誤，為此請求廢棄原裁定，准許
    抗告人更生之聲請等語。
二、按聲請更生或清算不合程式或不備其他要件者，法院應以裁
    定駁回之，但其情形可以補正者，法院應定期間先命補正，
    消費者債務清理條例第8 條定有明文；又按債務人不能清償
    債務或有不能清償之虞者，得依本條例所定更生或清算程序
    ，清理其債務；債務人無擔保或無優先權之債務總額未逾12
    00萬元者，於法院裁定開始清算程序或宣告破產前，得向法
    院聲請更生；債務人與金融機構協商成立者，不得聲請更生
    或清算。但因不可歸責於己之事由，致履行顯有重大困難者
    ，不在此限。本條例施行前，債務人依金融主管機關協調成
    立之中華民國銀行公會會員，辦理消費金融案件無擔保債務
    協商機制與金融機構成立之協商，準用前項之規定，消費者
    債務清理條例第3 條、第42條第1 項及第151 條第5 項、第
    6 項分別定有明文。消費者債務清理條例之立法目的，乃認
    陷於經濟上困境之消費者若任其於惡性循環之債務窘境中自
    生自滅，其將衍生嚴重之社會問題，致難以維持安定之社會
    經濟秩序，故有予之分別情形依更生或清算之程序清理其債
    務之必要，藉以妥適調整其與各相關債權人等間之權利義務
    關係，以謀求消費者經濟生活之更生機會，從而健全社會經
    濟發展。惟私法上之債之關係，係以當事人間之信賴關係為
    基礎，為社會經濟組織之重要支柱，故當事人於以法律行為
    追求自己之利益之際，亦應顧及對方之利益，並考量債權債
    務在社會上之作用，本於誠實及信用之原則，行使其債權及
    履行其債務，故消費者如已與金融機構協商成立，或於本條
    例施行前已依金融主管機關協調成立之中華民國銀行公會會
    員辦理消費金融案件無擔保債務協商機制與金融機構成立協
    商，因此係經當事人行使程序選擇權所為之債務清理契約，
    債務人理應受該成立之協議所拘束，如無特殊情事，其原即
    應依此協商結果而為誠信履行。惟因慮及有些協商於成立之
    時，銀行債權人或僅考量其債權數額之清償而未慮及債務人
    之經濟能力，或債務人於嗣後因經濟情況變更（如清償期間
    收入或收益不如預期）而致依約履行將使其陷於經濟上之困
    境甚或履行不能，故上開條例於此即另開「因不可歸責於己
    之事由，致履行顯有重大困難者」之履行例外以助債務人之
    更生，則已成立協商者不能或不願依約履行而後依該例外條
    款聲請更生或清算者，依例外從嚴之原則，自應就其情形嚴
    予審核，於該當例外條件後始准之為其所負義務關係之調整
    ，以避免其任意毀諾、濫用債務清理程序而藉此善意之立法
    惡意圖謀減免債務，致使該程序陷於道德危險之不義，並因
    此使社會之信用緊縮而造成經濟之動盪。是5 年內未從事營
    業活動或從事小規模營業活動之消費者，若於消費者債務清
    理條例施行前曾依辦理消費金融案件無擔保債務協商機制而
    與各銀行成立協商者，自僅得於其就該協商確有該當不可歸
    責於己之事由致履行顯有重大困難之情形後，法院始須再審
    究其所負無擔保或無優先權之債務總額有無未逾上開規定數
    額、其現是否有不能清償債務或有不能清償之虞等情事，以
    決定該債務人是否得依更生或清算程序以清理其債務自明。
三、經查：
  (一)抗告人於95年6 月20日依金融主管機關協調成立之中華民國
    銀行公會會員辦理消費金融案件無擔保債務協商機制與無擔
    保債務之債權人達成分期還款協議，自95年7 月起、分150
    期、零利率、每月10日以39,739元依各債權銀行債權金額比
    例清償各項債務，至全部清償為止。抗告人僅繳納至97年5
    月止，即未繼續履行等情，有協議書、無擔保債務還款計畫
    及自動櫃員機轉帳交易明細表附卷可稽（原審卷第23、24、
    57 至59 頁）。
  (二)抗告人95、96、97年度之薪資收入分別為860,613 元、896,
    344 元、866,593 元，平均每月收入約71,718元、74,695元
    、72,216元（元以下均四捨五入），有財政部高雄市國稅局
    95、96年度綜合所得稅各類所得資料清單、稅務電子閘門財
    產所得調件明細表為憑（原審卷第19頁、第20頁、本院卷第
    14、15頁）。聲請人自97年1 月至5 月之薪資為52,963元、
    51,927元、54,589元、52,770元、54,589元，固有薪資明細
    單在卷可憑。抗告人97年度之績效獎金（即年終獎金）、考
    績獎金雖係於98年1 月始發放。然抗告人96年度之績效（年
    終）及考績獎金，亦於97年1 月間即核發。抗告人於97年5
    月毀諾時之收入，並非僅有薪資而已，應可認定。從前述抗
    告人95、96、97年度薪資收入以觀，抗告人平均每月收入至
    少有7 萬元，應甚明確。
  (三)聲請人業已負債520 萬元以上，其本須以較低之標準生活而
    節忖開銷用以償債始符誠信，債務人自不得以無負債人員之
    一般生活標準以上而同為要求，自應節撙開銷用以償債，不
    得希冀依一般消費情況，始符誠信。是以，抗告人於協商還
    款期間之必要生活費，應以97年度高雄市每人每月最低生活
    費10,991元計算。因上開最低生活費係由內政部參照行政院
    主計處所公布當地區最近1 年平均每人消費支出百分之60
    定之，而平均每人消費支出之項目包括食品費、飲料費、菸
    草、衣著、鞋、襪類、房地租及水費、燃料和燈光、家具及
    家庭設備、家事管理、保健和醫療、運輸及通訊、娛樂教育
    和文化服務、雜項支出，已涵蓋抗告人所主張之加油停車費
    、水電費、強制汽車保險費及房屋租金等生活需求，抗告人
    主張每月必要生活費用超出10,991元部分，自無必要。
  (四)抗告人主張每年需支出汽車燃料使用費4,800 元、牌照稅
    7,120 元、所得稅60,000元，平均每月需支出約6,000 元，
    業據其提出繳納通知書、繳款書及轉帳繳稅存摺影本為憑（
    本院卷第80、128 頁）。抗告人名下汽車有1 部，有稅務電
    子閘門財產所得調件明細表在卷可稽。此部分費用，均為抗
    告人依法所應繳納者，尚非前述最低生活費之消費支出項目
    所能涵蓋，故此部分支出，應屬必要。
  (五)抗告人每月薪資所得至少約7 萬元，扣除每月最低生活費用
    10,991元、賦稅支出6,000 元，剩餘53,009元，顯足以負擔
    協商款項39,739元。尤其抗告人另有利息及不休假之加班費
    之所得，抗告人主張其客觀收入不足，因非可歸責於己之事
    由致履行有重大困難云云，自非可採。
四、綜上所述，抗告人並無不可歸責於己之事由，致履行顯有重
    大困難，自難認其更生之聲請已具備消費者債務清理條例第
    151 條第5 項規定之要件，原裁定據此駁回抗告人更生之聲
    請，理由雖有不同，但結論無二致，但結論並無二致，，抗
    告意旨猶執前詞，指摘原裁定不當，為無理由，應予駁回。
五、據上論結，本件抗告為無理由，依消費者債務清理條例第15
    條，民事訴訟法第495 條之1 第1 項、第449 條第2 項、第
    95條、第78條，裁定如主文。
中    華    民    國    98    年    6     月    30    日
                  民事第三庭    審判長法  官  朱玲瑤
                                      法  官  藍家慶
                                      法  官  陳宛榆
上為正本係照原本作成。
本裁定不得抗告。
中    華    民    國    98    年    6     月    30    日
                                      書記官  曹德英


司法院資訊處製作；財團法人民間司法改革基金會備份。
